【裁判字號】    97,訴,2320
【裁判日期】    981103
【裁判案由】    拆屋還地
【裁判全文】
臺灣臺中地方法院民事判決              97年度訴字第2320號
原      告  天○○○
訴訟代理人  楊雯齡    律師
複代理人    Ｃ○○
被      告  丁○○
            辛○○
            謝陳玉珠
            申○○
            庚○○
            寅○○
            己○○
                      號
            酉○○
                      號
            玄○○
                      號
            Ａ○○
                      號
            午○○
            乙○○○
            卯○○
                      號
            壬○○
                      號
            丙○○
                      號
            黃○○
                      號
            亥○○
                      號
            地○○
                      號
            宇○○
                      號
            丑○○
                      號
            宙○○
                      號
上列二十一人
訴訟代理人  洪松林    律師
被      告  戊○○○  住臺中縣.
                      號
            未○○    住臺中縣.
                      號
            癸○○    住臺中縣.
                      號
            甲○○    住臺中縣.
                      號
            子○○    住臺中縣.
                      號
上列當事人間請求拆屋還地事件，於民國98年10月13日言詞辯論
終結，本院判決如下：
    主      文
原告之訴駁回。
訴訟費用由原告負擔。
    事實及理由
一、程序事項之說明：
  (一)被告癸○○未於最後言詞辯論期日到場，核無民事訴訟法第
    386條各款所列情形，應依原告之聲請，由其一造辯論而為
    判決。
  (二)按訴狀送達後，原告不得將原訴變更或追加他訴。但請求之
    基礎事實同一者，不在此限，民事訴訟法第255第1項第2款
    定有明文。所謂請求之基礎事實同一，係指變更或追加之訴
    與原訴之主要爭點有其共同性，各請求利益之主張在社會生
    活上可認為同一或關連，而就原請求之訴訟及證據資料，於
    審理繼續進行在相當程度範圍內具有同一性或一體性，得期
    待於後請求之審理予以利用，俾先後兩請求在同一程序得加
    以解決，避免重複審理，進而為統一解決紛爭者，即屬之。
    原告於民國97年8月29日提起本件訴訟時，就如附圖編號3所
    示土地之無權占有，係列Ｂ○○為被告，嗣以Ｂ○○所有臺
    中縣太平市○○路660巷5號房地已經信託登記予被告謝陳玉
    珠，遂於98年9月17日具狀追加請求被告謝陳玉珠將如附圖
    編號3所示地上物拆除，將土地返還原告，及請求被告謝陳
    玉珠給付相當於租金之不當得利等，並撤回對Ｂ○○部分之
    訴訟。核原告追加對被告謝陳玉珠之請求及起訴之初對Ｂ○○之請求，所涉基礎事實，均係如附圖所示編號3土地是否
    遭他人無權占有，該人之占用有無正當權源，主要爭點亦均
    在原告得否請求返還，是原請求與追加後之訴之主要爭點具
    有共同性，其訴訟及證據資料，於審理中具有同一性或一體
    性，且被告謝陳玉珠對原告之追加亦不爭執，徵諸前開說明
    ，原告此項訴之追加合於前揭規定，應予准許。
  (三)訴訟繫屬中為訴訟標的之法律關係，雖移轉於第三人，於訴
    訟無影響。但第三人如經兩造同意，得聲請代當事人承當訴
    訟，民事訴訟法第254條第1項定有明文。查本件原告起訴時
    就如附圖編號13所示土地及其地上物之占有人原係列臺中縣
    太平市○○路660巷25號房地之所有權人巳○○為被告，嗣
    於原告起訴後，在訴訟繫屬中，巳○○已於97年11月6日將
    其所有臺中縣太平市○○路660巷25號房地全部移轉登記予
    被告卯○○所有，該如附圖編號13所示土地及其地上物之占
    有亦一併交付卯○○占有，並經卯○○得原告及巳○○之同
    意聲請代巳○○承當訴訟；經核與前揭規定相符，尚無不合
    。
二、兩造之主張：
  (一)原告起訴主張：
    1.原告為坐落台中縣太平市○○段485地號（重測前地號為
      台中縣太平市○○○段車籠埔小段303-104地號）土地之
      所有權人；詎被告等人未經原告之同意即分別在系爭土地
      上加蓋鐵皮屋、圍牆、採光罩等地上建物，其各人無權占
      有之位置、面積及地上物之形式均如附圖台中縣太平地政
      事務所98年6月5日土地複丈成果圖所示；惟被告等人並無
      使用系爭土地之合法權源，原告自得依民法第767條規定
      ，請求被告等人將地上物拆除，並將土地返還原告，及依
      民法第179條、第181條前段規定，請求被告返還相當於租
      金之不當得利；其計算方式，除被告癸○○請求自95年9
      月1日起至97年8月31日止共24個月；被告丑○○請求自96
      年9月1日起至97年8月31日止共12個月；其餘被告均請求
      自92年9月1日起到97年8月31日止共60個月，用以計算應
      給付原告相當租金之不當得利之期間。而系爭土地自92年
      9月1日起至95年12月31日止之申報地價為為每平方公尺新
      臺幣（下同）912元；自96年1月1日起迄今之申報地價為
      每平方公尺1,424元，原告主張依土地法第97條規定，以
      申報地價年息總額10％及被告等人占用之面積計算被告應
      給付原告相當於租金之不當得利，其金額詳如聲明所示，
      及請求自97年9月1日起至完成地上物拆除並還地之日止，
      按月給付原告依上開方式計算之相當於租金之不當得利等
      語。
    2.被告雖抗辯系爭485地號土地係供作「林坤山等116戶新建
      工程」之法定空地等語。惟原告因不識字，加以信任建商
      ，實不知建商竟會將系爭土地登記為法定空地，原告並未
      同意被告等人使用系爭土地，更未同意將系爭土地充被告
      所指「林坤山等116戶新建工程」之法定保留地及退縮地
      。實則，原告購買系爭土地及鄰近同段515地號土地，原
      係規劃做為菜市場用地，因建商圖謀厚利，竟在同段470
      、471地號土地上建造房屋（即台中縣太平市○○路676號
      、光興路12-10號房屋，分為戌○○、辰○○所有），而
      堵住系爭土地之出入口，至原告未能依照預定目的使用，
      閒置至今。
    3.被告壬○○雖提出與原告及建商劉天成間之買賣所有權移
      轉契約書為據。然依該買賣契約書所載，原告所出售者為
      坐落「臺中縣車籠埔段車籠埔小段303-118地號」土地，
      即被告壬○○所有、現地號為「太平市○○段517號」土
      地，與本件系爭485地號土地無關，僅可證明原告曾出售
      土地予被告壬○○，並無法證明原告同意被告等人將系爭
      土地做為法定空地使用。又原地主顧振璜、趙子鏞雖出具
      土地使用同意書，惟係同意起造人申請建照及興建建物，
      且依「債權相對性」原則，原地主與原告間之約定如何，
      與被告等人無關，自不得執作被告等人有權使用系爭土地
      之依據。至於被告等人與建商劉天成或原地主之約定為何
      ，亦與原告無關，被告等人確實無權占用原告土地。縱如
      被告抗辯系爭土地做為法定保留地及退縮地，且經原地主
      出具同意書同意，亦僅原告就系爭土地之使用受限制，被
      告等人未經原告同意擅自在系爭土地上搭蓋建物、圍牆等
      地上物，將土地納為己用，顯已侵害原告所有權。
    4.聲明：
      被告丁○○、辛○○、謝陳玉珠、申○○、庚○○、寅
        ○○、己○○、酉○○、玄○○、Ａ○○、午○○、乙○○○、卯○○、壬○○、丙○○、戊○○○、未○○
        、黃○○、亥○○、地○○、癸○○、宇○○、丑○○
        、甲○○、子○○、宙○○等應將坐落臺中縣太平市○○段485地號土地上如附圖所示之建物及地上物拆除，
        並將土地交還原告。
      被告丁○○應給付原告12,397元，及自97年9月1日起至
        返還土地日止，按月給付原告272元。
      被告辛○○應給付原告6,361元，及自97年9月1日起至
        返還土地日止，按月給付原告139元。
      被告謝陳玉珠應給付原告5,938元，及自97年9月1日起
        至返還土地日止，按月給付原告130元。
      被告申○○應給付原告5,554元，及自97年9月1日起至
        返還土地日止，按月給付原告122元。
      被告庚○○應給付原告5,846元，及自97年9月1日起至
        返還土地日止，按月給付原告128元。
      被告寅○○應給付原告4,775元，及自97年9月1日起至
        返還土地日止，按月給付原告105元。
      被告己○○應給付原告4,397元，及自97年9月1日起至
        返還土地日止，按月給付原告96元。
      被告酉○○應給付原告3,984元，及自97年9月1日起至
        返還土地日止，按月給付原告87元。
      被告玄○○告應給付原告4,455元，及自97年9月1日起至
        返還土地日止，按月給付原告98元。
      被告Ａ○○應給付原告3,221元，及自97年9月1日起至
        返還土地日止，按月給付原告71元。
      被告午○○應給付原告3,768元，及自97年9月1日起至
        返還土地日止，按月給付原告83元。
      被告乙○○○應給付原告2,604元，及自97年9月1日起
        至返還土地日止，按月給付原告57元。
      被告卯○○應給付原告2,961元，及自97年9月1日起至
        返還土地日止，按月給付原告65元。
      被告壬○○應給付原告2,674元，及自97年9月1日起至
        返還土地日止，按月給付原告59元。
      被告丙○○應給付原告6,030元，及自97年9月1日起至
        返還土地日止，按月給付原告132元。
      被告戊○○○應給付原告5,895元，及自97年9月1日起
        至返還土地日止，按月給付原告129元。
      被告未○○應給付原告6,361元，及自97年9月1日起至
        返還土地日止，按月給付原告139元。
      被告黃○○應給付原告4,737元，及自97年9月1日起至
        返還土地日止，按月給付原告104元。
      被告亥○○應給付原告5,700元，及自97年9月1日起至
        返還土地日止，按月給付原告125元。
      被告地○○應給付原告5,034元，及自97年9月1日起至
        返還土地日止，按月給付原告110元。
      被告癸○○應給付原告2,522元，及自97年9月1日起至
        返還土地日止，按月給付原告112元。
      被告宇○○應給付原告4,325元，及自97年9月1日起至
        返還土地日止，按月給付原告95元。
      被告丑○○應給付原告1,122元，及自97年9月1日起至
        返還土地日止，按月給付原告94元。
      被告甲○○應給付原告2,972元，及自97年9月1日起至
        返還土地日止，按月給付原告65元。
      被告子○○應給付原告2,934元，及自97年9月1日起至
        返還土地日止，按月給付原告64元。
      被告宙○○應給付原告2,902元，及自97年9月1日起至
        返還土地日止，按月給付原告64元。
  (二)被告被告丁○○、辛○○、謝陳玉珠、申○○、庚○○、寅
    ○○、己○○、酉○○、玄○○、Ａ○○、午○○、乙○○○、卯○○、壬○○、丙○○、黃○○、亥○○、地○○、
    宇○○、丑○○、宙○○則以：
    1.被告等人所有之建物及原告所有系爭土地坐落重測分割前
      之臺中縣太平鄉○○○段車籠埔小段303地號、300-2地號
      土地上，而該303地號土地之所有權人原為顧振璜、300-2
      地號土地之所有權人原為趙子鏞；系爭485地號土地重測
      前地號為臺中縣太平鄉○○○段車籠埔小段303-104地號
      ，係69年8月28日分割自303地號，並移轉登記予原告，當
      時即註明為法定空地。67年12月19日由林坤山等人提出土
      地所有權人顧振璜、趙子鏞之土地使用權同意書向臺中縣
      政府申請建照執照，共116戶，而取得臺中縣政府建設局6
      8年1月22日六八建都營字第40號建照執照，迨竣工後始分
      割系爭485地號土地登記在股東之一即原告名下，併同被
      告（或其前手）等人買受之房屋，移轉登記予被告（或其
      前手）。參照臺中縣政府67年179498號建照執照申請書所
      附申請人名冊，其中編號B22、B23、B24、B37、B38均係
      原告之名義，可見68年4月間「林坤山等116戶新建工程」
      確係由原告與由劉天成等人合夥建築，系爭土地則為該建
      照執照之法定保留地及退縮地之一，且與被告之土地相鄰
      。
    2.嗣建築完成，以建商劉天成名義擔任出賣人，且於出賣上
      揭建物於承購戶（被告或被告之前手）時，已連同系爭48
      5地號土地一併出賣予承購戶，而原告為實際移轉土地者
      。其中被告壬○○買受部分，依其與建商劉天成所訂立之
      土地委辦及房屋委託代建契約書記載：「一、委辦土地及
      房屋建設標示：(1)土地坐落車籠埔段車籠埔小段303、300
      -2地號等二筆土地內，地坪約35坪（以地政事務所勘測分
      割面積為準）…」，實際被告壬○○買受者，現編為臺中
      縣太平市○○段517地號土地僅有86.39平方公尺，換算坪
      數只有26.13坪；亦即劉天成未將承購戶購買之土地全部
      移轉登記，而是將法定空地另外單獨分割並登記為原告所
      有，然被告等人當時買受之土地應包括系爭485地號土地
      在內，是被告壬○○等人確係有合法占用權源。縱原告未
      出售土地予承購戶，然本件建照之核發，依已廢止之臺灣
      省建築管理規則第11條規定，應檢附土地權利證明文件（
      非自有土地應檢附土地使用權同意書）；建物工程完竣後
      ，應由起造人會同承造人及監造人申請使用照；查驗項目
      為主要構造、室內隔間及建築物主要設備等與設計圖樣相
      符者，就發給使用執照。又依建築法第11條規定，並參照
      內政部72.12.28台內字第202802號函，法定空地為建築房
      屋依法所應保留之空地，即使已單獨分割為一筆並已供公
      眾通行使用，仍屬建築基地之一部分。
    3.本件登記被告名下所有之房屋，主要結構所坐落之建築基
      地及同宗建築基地，係依法所留設法定空地及退縮地，該
      用地之使用權均因與原告同為股東之土地原所有人顧振璜
      、趙子鏞等出具土地使用權同意書，同意提供其所有之系
      爭土地做為房屋建築基地之用，同意被告等人使用為法定
      空地，被告等基於買賣契約，受建物及土地交付後，占有
      使用系爭土地，自有法律上正當之權源而屬有權占有。縱
      系爭485地號土地於承購戶買賣時漏未將之記載於買賣契
      約書內，未而移轉土地之所有權予承購戶；然原告為買賣
      契約之出賣人且係股東之一，其於建屋出售時，即已有概
      括同意系爭土地供承購戶使用甚明。系爭土地既為法定空
      地，原告對提供承購戶使用以之為法定空地，顯具有默示
      同意，則被告等人基於使用借貸之法律關係，非無權占有
      ，且本件使用借貸之目的仍存續，原告自不得請求返還。
      況任何人於買受房屋時，均不可能會同意法定保留空地及
      退縮地非屬自己所有或根本無使用權能而買受建物，可見
      買賣雙方就系爭485地號土地於買賣時，即已包括在買賣
      契約內，或縱未包括在買賣契約之內，亦已同意買方具有
      使用權。
    4.原告係本建築合夥人之一，心存不良，於建築完成後，將
      上開法定保留地及退縮地，自土地所有人顧振璜、趙子鏞
      等人持有中，分割登記為原告所有。而被告等人使用系爭
      土地30餘年，原告從未出面主張，原因即在系爭土地原本
      已出售予承購戶，原告一主張，將使承購戶對地主即原告
      主張權利。在歷經長時間後，原告預料無人再保留證據，
      始提起本訴。惟其權利之行使，自己所得利益無多，而被
      告整個社區所受損失甚大，尤其侵害法定保留地及退縮地
      ，致使防火巷失去防火功能，不得謂非以損害他人為主要
      目的，要屬民法第148條權利濫用及違反誠信原則。再即
      使原告就系爭土地有物上請求權存在，被告等人係無權占
      用而獲有相當於租金利益，致原告受有無法管領使用被告
      占用部分之損害；然關於相當於租金利益之計算標準，參
      酌最高法院68年台上字第3071號判例意旨，被告等所在之
      社區係68、69年間建築完成之老舊社區，原告以系爭土地
      申報地價10％計算系爭土地之每年租金，顯屬過高，請求
      依法酌減等語，資為抗辯。
    5.聲明：請求駁回原告之訴。
  (三)被告戊○○○、甲○○、子○○則以：
    對地政事務所之測量成果圖沒有意見，答辯理由同被告丁○○等人資為抗辯。並聲明：請求駁回原告之訴。
  (四)被告未○○則以：
    對地政事務所之測量成果圖沒有意見，當初購買房屋時，房
    屋後面的土地是一人一半等語，資為抗辯。聲明：請求駁回
    原告。
  (五)被告癸○○未於最後言詞辯論期日到場，惟據其前言詞辯論
    答辯略以：被告癸○○無法自行拆除等語。
三、下列事實為到庭兩造所不爭執，並有台中縣太平市○○段48
    5地號土地登記簿謄本、重測前臺中縣太平鄉○○○段車籠
    埔小段303地號、300-2地號土地登記簿謄本、台中縣太平地
    政事務所98年6月5日土地複丈成果圖、台中縣政府67年度17
    9498號建照執照申請案卷、69年度106788號使用執照申請案
    卷及本院98年3月11日勘驗測量筆錄等為證，自堪信為真實
    ，本院採為判決之基礎。
  (一)坐落台中縣太平市○○段485地號（重測前地號為台中縣太
    平市○○○段車籠埔小段303-104地號）土地之所有權人為
    原告，取得所有權之登記日期為69年8月28日。
  (二)前項土地上被告等人之占有情形如台中縣太平地政事務所98
    年6月5日土地複丈成果圖所示。
  (三)被告等人所有之系爭建物及原告所有系爭土地係坐落重測分
    割前之台中縣太平鄉○○○段車籠埔小段303地號、300-2地
    號土地上，而該303地號之所有權人原為顧振璜、300-2地號
    之土地所有權人原為趙子鏞；於67年12月19日由林坤山等人
    提出土地所有權人顧振璜、趙子鏞之土地使用同意書向台中
    縣政府申請建照執照，共116戶，而取得台中縣政府建設局6
    8年1月22日六八建都營字第40號建照執照，嗣並興建完成，
    而將土地分割後，併同被告（或其前手）等人買受之房屋，
    移轉登記予被告（或其前手）；系爭485地號土地重測前地
    號為台中縣太平市○○○段車籠埔小段303-104地號，係分
    割自原303地號者，且為前揭建照執照之法定空地。
  (四)原告為前項建案建照執照編號B22、B23、B24、B37、B38建
    物之建照執照申請人。
  (五)系爭土地之申報地價自89年7月1日起至95年12月31日為每平
    方公尺912元，自96年1月1日起為每平方公尺1,424元。
四、本件訴訟之爭點：
  (一)原告主張被告無權占有原告所有系爭485地號土地分別如台
    中縣太平地政事務所98年6月5日複丈成果圖所示，而請求被
    告應回復原狀並將土地返還；被告則抗辯其非無權占有，何
    者有理由？
  (二)如被告係無權占有使用系爭土地，則原告得否請求被告給付
    相當於租金之不當得利？如可請求，其數額為何？
五、得心證之理由：
  (一)原告主張本件系爭土地為原告所有，且分別為被告等人所占
    有使用，其占有情形如附圖台中縣太平地政事務所98年6月5
    日土地複丈成果圖所示，業據原告提出土地登記簿謄本為證
    ，並有本院98年3月11日勘驗測量筆錄及台中縣太平地政事
    務所函覆本院如附圖之土地複丈成果圖可稽，且為被告所不
    爭執，經本院調查證據之結果，可信為真實。
  (二)按以無權占有為原因，請求返還土地者，占有人對土地所有
    權存在之事實無爭執，而僅以非無權占有為抗辯者，土地所
    有權人對其土地被無權占有之事實無舉證責任，占有人自應
    就其取得占有係有正當權源之事實證明之。倘被告就此已為
    舉證，法院即應就其所舉證據是否足以證明其占有為有正當
    權源，調查認定。本件被告固不爭執系爭485地號土地之所
    有權人為原告，則被告自應就占有系爭土地之合法權源負舉
    證之責。茲本件首應審究者，即應為被告所為其係有權占有
    之抗辯，是否可採？
  (三)被告則抗辯其所有之建物及原告所有系爭土地均係坐落重測
    分割前之臺中縣太平鄉○○○段車籠埔小段303地號、300-2
    地號土地上，而該303地號土地之所有權人原為顧振璜、300
    -2地號土地之所有權人原為趙子鏞；嗣於67年12月19日由林
    坤山等人提出土地所有權人顧振璜、趙子鏞之土地使用同意
    書向臺中縣政府申請建照執照，共116戶，而取得臺中縣政
    府建設局68年1月22日六八建都營字第40號建照執照，迨竣
    工後始分割系爭485地號土地登記在股東之一即原告名下，
    併同被告（或其前手）等人買受之房屋，移轉登記與被告（
    或其前手）。且依該建照執照申請書所附申請人名冊，其中
    編號B22、B23、B24、B37、B38均係原告之名義，可見68年4
    月間「林坤山等116戶新建工程」確係由原告與由劉天成等
    人合夥建築。而系爭485地號土地重測前地號為臺中縣太平
    鄉○○○段車籠埔小段303-104地號，係69年8月28日分割自
    303地號，並移轉登記予原告，當時即註明為法定空地；亦
    即原告所有系爭485地號土地為被告等人所有建築物建築時
    之法定空地，係依法所留設法定空地及退縮地，該用地之使
    用權均因與原告同為股東之土地原所有人顧振璜、趙子鏞等
    出具土地使用權同意書，同意提供其所有之系爭土地做為房
    屋建築基地之用，同意被告等人使用為法定空地，被告基於
    買賣契約，受建物及土地交付後，占有使用系爭土地，自有
    法律上正當之權源而屬有權占有等語。原告則主張其並未同
    意被告等人使用系爭土地，更未同意將系爭土地充被告所指
    「林坤山等116戶新建工程」之法定保留地及退縮地。且原
    地主顧振璜、趙子鏞雖出具土地使用同意書，惟係同意起造
    人申請建照及興建建物，且依「債權相對性」原則，被告不
    得執以作其有權使用系爭土地之依據。縱如被告抗辯系爭土
    地做為法定保留地及退縮地，且經原地主出具同意書同意，
    亦僅原告就系爭土地之使用受限制，被告等人未經原告同意
    擅自在系爭土地上搭蓋建物、圍牆等地上物，將土地納為己
    用，顯已侵害原告所有權等語。經查：
    1.被告等人所有之系爭建物及原告所有系爭土地係坐落重測
      分割前之台中縣太平鄉○○○段車籠埔小段303地號、300
      -2地號土地上，而該303地號之所有權人原為顧振璜、300
      -2地號之土地所有權人原為趙子鏞；於67年12月19日由林
      坤山等人提出土地所有權人顧振璜、趙子鏞之土地使用權
      同意書向台中縣政府申請建照執照，共116戶，而取得台
      中縣政府建設局68年1月22日六八建都營字第40號建照執
      照，嗣並興建完成，而將土地分割後，併同被告（或其前
      手）等人買受之房屋，移轉登記予被告（或其前手）；系
      爭485地號土地重測前地號為台中縣太平市○○○段車籠
      埔小段303-104地號，係分割自原303地號者，且為前揭建
      照執照之法定空地，為兩造所不爭執（見不爭執事項第3
      項），並有系爭485地號土地登記簿謄本、重測前臺中縣
      太平鄉○○○段車籠埔小段303地號、300-2地號土地登記
      簿謄本、台中縣太平地政事務所98年6月5日土地複丈成果
      圖、台中縣政府67年度179498號建照執照申請案卷、69年
      度106788號使用執照申請案卷可證，堪認被告抗辯系爭48
      5地號土地為台中縣政府建設局68年1月22日六八建都營字
      第40號建照執照之法定空地之事實，為屬可採。
    2.按民法第68條第2項規定「主物之處分及於從物」，所謂
      「處分」，包括物權行為及債權行為在內。又主物從物之
      關係，於主物與從權利之關係，亦可適用。本件被告等人
      所有之系爭房屋本身主要結構所坐落之建築基地，及同宗
      建築基地所依法留設法定保留空地之使用權，均因原土地
      所有權人之顧振璜、趙子鏞出具土地使用權同意書同意提
      供其所有土地予林坤山等人作為系爭房屋建築基地（包括
      法定空地），由林坤山等人在土地上建築系爭房屋，而歸
      屬於林坤山等人單獨享有。此一法定保留空地之使用權，
      乃足以幫助發揮系爭房屋及其本身主要結構所在建築基地
      合法圓滿使用之通常效用，則林坤山等人於房屋興建完竣
      後，將房地以買賣為原因完成所有權移轉登記予被告或被
      告之前手，縱使該依照建築法之規定所留設法定保留空地
      （即系爭485地號土地），未於前開房地過戶時一併辦理
      所有權移轉登記予被告或被告之前手，且雙方買賣契約亦
      未載明包括上揭系爭485地號土地之使用權的從權利在內
      ，然原起造人林坤山等人既出賣系爭房地全部予被告等人
      ，其效力自及於該依法所留設有助於主物即系爭房屋本身
      及其主要結構所在建築基地效用之法定空地之使用權的從
      權利在內。是被告或被告之前手本於買賣契約，占有使用
      系爭485地號土地，自屬有法律上正當權源，而非無權占
      有。
    3.次按本法所稱建築基地，為供建築物本身所占之地面及其
      所應留設之法定空地，建築法第11條第1項定有明文。而
      土地與房屋為各別之不動產，各得單獨為交易之標的，且
      房屋性質上不能與土地使用權分離而存在，亦即使用房屋
      必須使用該房屋之地基，故土地及房屋同屬一人，而將土
      地及房屋分開同時或先後出賣，其間雖無地上權設定，然
      除有特別情事，可解釋為當事人之真意，限於賣屋而無基
      地之使用外，均應推斷土地承買人默許房屋承買人繼續使
      用土地，亦有最高法院48年台上字第1457號判例可資參照
      。經查，本件系爭房屋之建造雖非由原土地所有權人即顧
      振璜、趙子鏞等人為之，然係由其提供土地使用權同意書
      予林坤山等人，用供向台中縣政府申請建照執照及興建建
      物完成者，且其後並將土地分割，將各棟建築物實際坐落
      位置之土地（不包括法定空地之系爭485地號土地），連
      同賣出之房屋，以買賣為原因移轉登記予房屋之買受人即
      被告或被告之前手，並辦妥所有權移轉登記；實質上，核
      與土地及房屋同屬一人所有者相類，堪認顧振璜、趙子鏞
      於提出土地使用權同意書予林坤山等人建造系爭房屋時，
      應已認知並容許林坤山等人所建造之屋於堪用之期限內繼
      續使用其基地，且依前揭建築法第11條第1項規定，其建
      築基地，包括供建築物本身所占之地面及其所應留設之法
      定空地。而原告於69年8月28日取得系爭485地號土地之所
      有權登記時，土地上之建物已經興建完成，此由系爭房屋
      建築完竣後，已於69年7月11日由劉天成具名向台中縣政
      府申請使用執照，自可得知，有本院調取之該69年度1067
      88號使用執照申請案卷可稽；而原告自己亦為系爭房地建
      造時，建照執照編號B22、B23、B24、B37、B38建物之建
      照執照申請人，此為原告所不爭執，並有前揭台中縣政府
      67年度179498號建照執照申請案卷可查；堪認原告有參與
      該建築案之申請及興建，對於建物所坐落基地是由原土地
      所有權人顧振璜、趙子鏞提供土地使用權同意書予林坤山
      等建築執照申請人（包括原告），用供申請建照執照及興
      建房房之事實，應知之甚詳，自無不許類推適用民法第42
      5條之1規定及最高法院48年台上字第1457號判例之理由，
      應可推斷原告其後雖取得系爭485地號之土地所有權，應
      已默許被告等人所有之房屋繼續使用充建築基地之法定空
      地即系爭485地號土地，始與誠信原則及社會正義之要求
      無違。是被告抗辯，原土地所有權人顧振璜、趙子鏞係同
      意起造人申請建照及興建建物，且依「債權相對性」原則
      ，被告不得執以作其有權使用系爭土地之依據等語，即非
      可採。至於原告雖另主張系爭土地縱經原地主出具同意書
      同意做為法定保留地及退縮地，亦僅原告就系爭土地之使
      用受限制，被告等人未經原告同意擅自在系爭土地上搭蓋
      建物、圍牆等地上物，將土地納為己用，已侵害原告所有
      權等語。然查，被告之占有系爭土地並非無權占有，已如
      前述；又系爭485地號土地經公告編列為法定空地後，並
      已編定使用種類為鄉村區交通用地，有土地登記簿謄本在
      卷可查。是雖被告等人是分別以如附圖所示在土地上搭蓋
      建物、或圍牆等方式使用，或與系爭485地號土地供法定
      空地而應供道路使用之使用目的不符，然此僅為被告之使
      用方式是否有違章之問題，非可遽認係侵害原告之所有權
      ，原告此部分主張，亦不足採。是被告抗辯其等並非無權
      占有等情，應屬可信。而被告既非無權占有，則原告以被
      告係無權占有使用系爭土地，而請求被告分別給付相當於
      租金之不當得利，亦為無據，不應准許。
  (四)綜上所述，本件被告分別占有使用如附圖所示系爭485地號
    土地，既非無權占有，是原告基於所有物返還請求權之法律
    關係，請求被告等應將坐落臺中縣太平市○○段485地號土
    地上如附圖所示之建物及地上物拆除，並將土地交還原告；
    及分別給付如聲明所示之相當於租金之不當得利，即非有理
    由，應予駁回。
六、本件事證已臻明確，兩造其餘攻擊防禦方法及所舉證據，經
    審酌結果，與本件判決結論均無影響，爰不一一論述，附此
    敘明。
七、據上論結，本件原告之訴為無理由，依民事訴訟法第385條
    第1項前段、第78條，判決如主文。
中    華    民    國    98    年    11    月    3     日
                  民事第三庭    法  官  林源森
以上正本係照原本作成。
如對本判決上訴，須於判決送達後20日內向本院提出上訴狀（須
附繕本）。
中    華    民    國    98    年    11    月    3     日
                                書記官  李國敬


司法院資訊處製作；財團法人民間司法改革基金會備份。
